臺灣高等法院民事判決　　　　　　　　 92年度家上字第372號
上　訴　人　乙○○
被　上訴人　甲○○
上列當事人間請求離婚事件，上訴人對於中華民國92年11月5日
臺灣桃園地方法院92年度婚字第592號第一審判決提起上訴，本
院於94年6月7日言詞辯論終結，判決如下：
    主  文
上訴駁回。
第二審訴訟費用由上訴人負擔。
    事實及理由
一、被上訴人起訴主張：兩造於民國89年3 月26日結婚，婚後育
    有雙胞胎子女黃培琪、黃培郁（均89年7 月19日出生）二人
    。詎上訴人於結婚後即無固定之正常工作，卻又嗜好賭博，
    無錢可賭時則借貸為之，拋妻棄子於不顧，毫無家庭觀念，
    致全家生活所需完全靠被上訴人回娘家貸借。且上訴人經常
    口出穢言，甚且動手毆打被上訴人，被上訴人雖屢屢懇求上
    訴人改過向善，然上訴人仍我行我素，不為所動，致使被上
    訴人身體、心理遭受極大之創傷與煎熬，若持續如此生活，
    被上訴人精神恐將崩潰。被上訴人對與上訴人間之婚姻已不
    敢有所期待，且兩造因而分房無性生活已有3年 ，婚姻顯生
    破綻而臻無法回復之程度等情。爰依民法第1052條第1項第3
    款、第5款及第2項規定，求為准被上訴人與上訴人離婚之判
    決。並在本院聲明：上訴駁回。
二、上訴人則以：兩造間雖已分房且無性生活達3年 ，但上訴人
    並沒有不顧家庭之情事。上訴人曾有工作，但因受傷被辭退
    ，且上訴人有意擔任公職，係為準備公職考試而未再行謀職
    ，並非不顧家計。上訴人從未毆打被上訴人，反係被上訴人
    拿鞋子打上訴人，且家中生活費用均由上訴人母親出錢補貼
    。上訴人雖曾貸款新台幣（下同）60萬元，但係為還被上訴
    人母親借款，其餘則供作家用云云，資為抗辯。並在本院聲
    明：(二)原判決廢棄。(二)被上訴人在第一審之訴駁回。
三、經查被上訴人主張兩造係於89年3月26日結婚，育有子女2人
    ，現仍係夫妻，惟已分房無性生活達3 年餘，上訴人長期無
    業，有向被上訴人娘家借款等情，均為上訴人所自認（見原
    審卷第28頁之筆錄及本院卷第1 卷第13頁），復有被上訴人
    提出之戶籍謄本一份可證（見原審卷第16頁及第17頁），自
    堪信為真實。至被上訴人主張上訴人未維持家庭生計，分擔
    家務，好賭，復常毆打被上訴人之事實，則為上訴人所否認
    ，並以前揭情詞置辯。經查：上訴人有毆打被上訴人及好賭
    之事實，業據被上訴人提出傷害診斷證明書2紙 、台新銀行
    信用卡帳單及健保保險費通知暨繳費收據為證（見原審卷第
    24頁、第25頁及第30頁至第34頁）。而證人即被上訴人胞姊
    林淑美亦在原審到場證稱：「（問：知否被告常常毆打原告
    一事？）我知道，被告（指上訴人）常常毆打原告（指被上
    訴人）的頭、背部，原告因此常常頭痛，原告被打後會坐車
    到我那邊去訴苦，我親見被告毆打原告一次」、「（問：知
    否被告常常賭博一事？）被告曾經親口跟我說過他要戒賭，
    被告說他會去上班，但是依然沒有改善。被告為了賭債，還
    把房子拿去抵押貸款」、「（問：有無其他補充陳述？）只
    要兩造吵架，被告就會向原告說房子是他的，要原告帶著小
    孩離開。原告為了這一段婚姻，常常鬧自殺」等語（見原審
    卷第38頁），即上訴人亦自承有因生氣而拉扯被上訴人（見
    本院卷第1卷第66頁） 。另證人即兩造所生之子女黃培琪及
    黃培郁均在本院到場證述有見到上訴人以娃娃車打被上訴人
    ，及以鞋子打被上訴人（見本院卷第1 卷第71頁及第72頁）
    等語。此外證人即上訴人之母鍾聰妹亦證稱：上訴人會賭博
    （見本院卷第1卷第72頁）。而上訴人並無工作 ，全靠上訴
    人之母每月支助2萬元作為家用，亦經上訴人自認 （見本院
    卷第1 卷第12頁）。綜上所述，自堪認被上訴人上開主張之
    事實為真實。雖上訴人抗辯被上訴人亦有持鞋子打他，且並
    未將房子抵押貸款以清償賭債，而係返還借款予被上訴人母
    親，且不工作係為了參加公職人員考試，在家亦有分擔照顧
    小孩云云，並提出92年公務人員特種考試司法人員考試入場
    證、診斷證明書、台新銀行交易往來明細查詢單為證（見本
    院卷第1 卷第17頁至第24頁）。證人即上訴人之母鍾聰妹亦
    在本院到場附合上訴人而證述上訴人並未打被上訴人，係被
    上訴人用拖鞋打上訴人云云（見本院卷第1 卷第45頁）。惟
    查上訴人確有毆打被上訴人之事實，業經兩造之子女證述明
    確，均如前述，而鍾聰妹於兩造婚後並未與兩造同住，對於
    兩造互動情形，自無如兩造之子女清楚，且又係上訴人之母
    ，慈母護子，乃人情之常，故自難期其證言為客觀可取。再
    徵諸原審囑託桃園家庭扶助中心就兩造離婚子女監護訪視調
    查時，發現兩造之子女於起床後即尋找被上訴人，一看見上
    訴人立即躲入房間，顯見與上訴人互動狀況不佳（見原審卷
    第15頁之訪視報告）等情，益證被上訴人所指上訴人均在外
    不顧家庭等語為可取，上訴人所辯有在家分擔照顧小孩云云
    ，並非可取。至上訴人所提出之診斷證明書充其量僅能據為
    證明兩造間曾有肢體衝突，但不足以據為證明上訴人無毆打
    被上訴人之事實。又考試入場證亦僅能據為證明上訴人仍在
    準備公職人員考試，但不足以證明上訴人有維持家庭生計或
    分擔家務之事實。至台新銀行交易往來明細查詢單充其量僅
    能據為證明有提領款之事實，仍不足以據為有利於上訴人之
    認定。
四、按有民法第1052條第1項所定以外之重大事由 ，難以維持婚
    姻者，夫妻之一方得請求離婚，但其事由應由夫妻之一方負
    責者，僅他方得請求離婚，同法條第2 項定有明文；又難以
    維持婚姻之重大事由，夫妻雙方均須負責時，應比較衡量雙
    方之有責程度，僅責任較輕之一方得向責任較重之一方請求
    離婚，如雙方有責程度相同，則雙方均得請求離婚（最高法
    院88年度台上字第1515號判決參照）。又是否有難以維持婚
    姻而得請求離婚之重大事由，主要係以婚姻是否已生破綻而
    臻無法回復之望為判斷標準。本件兩造間於婚姻關係存續期
    間，已因上訴人長時間以來均無工作、賭博、曾積欠被上訴
    人娘家金錢、兩造曾互有肢體衝突而同受有傷害、復分房無
    性生活已達3年等情狀 ，在客觀上足認兩造間已有難以維持
    婚姻之破綻，而無法回復之望，被上訴人復一再表示無維持
    婚姻之意願，自堪認本件已構成民法第1052條第2 項所規定
    之難以維持婚姻之重大事由。且依前述，尚無從認定被上訴
    人有何可歸責之原因，準此，被上訴人依民法第1052條第 2
    項之規定請求離婚，自屬有據，應予准許。從而，原審所為
    上訴人敗訴之判決，並無不合。上訴論旨仍執前詞指摘原判
    決不當，求予廢棄改判，為無理由。
五、至兩造其餘之攻擊防禦方法，及未經援用之證據資料，經本
    院斟酌後，認均不影響本判決之結果，爰不再一一詳予論述
    。附此敘明。
六、據上論結，本件上訴為無理由，依民事訴訟法第449條第1項
    、第78條，判決如主文。
中　　華　　民　　國　　94　　年　　6 　　月　　21　　日
                  民事第十二庭  審判長法  官  鄭雅萍
                                      法  官  林恩山
                                      法  官  謝碧莉
正本係照原本作成。
如不服本判決，應於收受送達後20日內向本院提出上訴書狀，其
未表明上訴理由者，應於提出上訴後20日內向本院補提理由書狀
（均須按他造當事人之人數附繕本）上訴時應提出委任律師或具
有律師資格之人之委任狀；委任有律師資格者，另應附具律師資
格證書及釋明委任人與受任人有民事訴訟法第466條之1第1 項但
書或第2項（詳附註）所定關係之釋明文書影本。
中　　華　　民　　國　　94　　年　　6 　　月　　21　　日
                                      書記官   林初枝
附註：
民事訴訟法第466條之1（第1項、第2項）：
對於第二審判決上訴，上訴人應委任律師為訴訟代理人。但上訴
人或其他法定代理人具有律師資格者，不在此限。
上訴人之配偶、三親等內之血親、二親等內之姻親，或上訴人為
法人、中央或地方機關時，其所屬專任人員具有律師資格並經法
院認為適當者，亦得為第三審訴訟代理人。
